最高法院刑事判決　　　　　　　　　　　　　　　　八十六年度台非字第三八七號
　　上訴人　最高法院檢察署檢察總長
　　被　告　甲○○
右上訴人因被告違反麻醉藥品管理條例案件，對於台灣宜蘭地方法院中華民國八十六
年二月二十六日第一審確定判決（八十六年度易字第五三號，起訴案號：台灣宜蘭地
方法院檢察署八十五年度偵字第四二九二號）認為違法，提起非常上訴，本院判決如
左：
    主  文
原判決關於違背法令部分撤銷。
    理  由
非常上訴理由稱：「按案件經判決確定者，固應諭知免訴之判決（刑事訴訟法第三百
零二條第一款）。稱案件，指同一案件，即被告及犯罪事實俱屬相同之謂。判決確定
之同一案件，依一事不再理之原則，不得更為實體上之判決，係以該案已有實體上之
確定裁判者為限，如僅從程序上所為之裁判，既與案件之內容無關，即不受此原則之
拘束（參照最高法院二十二年上字第二五一四號判例）。又此項原則，關於裁判上一
罪（例如刑法第五十六條之犯罪）其一部事實已經判決確定者，對於構成一罪之其他
部分，固亦均應適用……若在最後審理事實法院宣示判決後，始行發生之事實，既非
該法院所得審判，即為該案判決之既判力所不能及，……受訴法院關於其後新發生之
事實仍應分別為有罪或無罪之實體上裁判，非可諭知免訴（參照同院三十二年上字第
二五七八號判例、八十二年五月十一日八十二年度第四次刑事庭會議決議）。經調卷
審核(一)本案被告甲○○自八十四年十一月間某日起，至同年月十二日止，連續非法吸
用安非他命之犯罪事實，經台灣宜蘭地方法院於八十五年四月一日以八十五年度易字
第一六三號判決科處有期徒刑八月，同年五月三日確定。(二)被告甲○○自八十四年八
月二十五日起，至同年十二月二十三日下午九時，連續非法吸用安非他命之犯罪事實
因前開有罪確定判決，於八十五年十月二十二日經台灣宜蘭地方法院以八十五年度易
緝字第三四號判決免訴，同年十一月十六日確定。(三)被告甲○○自八十五年五月間起
，至同年十月止，連續非法吸用安非他命之犯罪事實，經台灣宜蘭地方法院於八十六
年二月二十六日以八十六年度易字第五三號判決，認應為該院八十五年度易緝字第三
四號刑事判決效力所及，諭知免訴判決確定。經核免訴判決是否屬於刑事訴訟法第三
百零二條第一款所稱「判決」，迄無定論。如認不屬之，則原判決諭知免訴判決，則
適用法則不當，為違背法令。又如認屬之，則本件被告自八十五年五月間起至同年十
月止之犯罪事實係在前開(一)案最後審理事實法院宣示實體上判決之八十五年四月一日
之後始行發生，既非該法院所得審判，即為該案之既判力所不能及，揆諸前開說明，
原法院對此原應為實體上判決，非可諭知免訴，乃竟判決免訴，顯亦違背法令。案經
確定，爰依刑事訴訟法第四百四十一條、第四百四十三條提起非常上訴，以資救濟。
」等語。
本院按刑事訴訟法第三百零二條第一款規定，案件曾經判決確定者，應為免訴之判決
，係以同一案件，已經法院為實體上之確定判決，該被告應否受刑事制裁，既因前次
判決而確定，不能更為其他有罪或無罪之實體上裁判，此項原則，關於實質上一罪或
裁判上一罪，其一部事實已經判決確定者，對於構成一罪之其他部分，固亦均應適用
，但此種事實係因審判不可分之關係在審理事實之法院，就全部犯罪事實，依刑事訴
訟法第二百六十七條規定，本應予以審判，故其確定判決之既判力自應及於全部之犯
罪事實，惟若在最後審理事實法院宣示判決後始行發生之事實，既非該法院所得審判
，即為該案判決之既判力所不能及。經查本件被告甲○○前曾於民國八十四年十一月
間某日起，至同年月十二日止，連續非法吸用安非他命，經台灣宜蘭地方法院於八十
五年四月一日，以八十五年度易字第一六三號宣示判決被告連續非法吸用化學合成麻
醉藥品，處有期徒刑八月並於同年五月三日確定，此有刑案資料作業個別查詢報表在
卷可稽。則本件原判決所認定被告於八十五年五月間起至同年十月止連續非法吸用安
非他命之犯行，因係在前開有罪確定判決八十五年四月一日宣示日之後，始行發生之
事實，揆諸首開說明，顯為該有罪判決之既判力所不能及。原審法院對該新發生之事
實仍應為實體之判決，非可諭知免訴甚明。至被告另於八十四年八月二十五日起至同
年十二月二十三日下午九時許連續非法吸用安非他命之犯罪事實，因該部分犯行係在
前開有罪確定判決宣示之前，故經台灣宜蘭地方法院依法於八十五年十月二十二日以
八十五年度易緝字第三四號為免訴之判決，該免訴判決非就起訴事實所為有罪或無罪
之實體判決，且該判決所認定之犯罪時間與本案被告犯罪時間不同，兩案顯然無關，
難謂該免訴判決之效力及於本案，綜上所述，原法院對於原應為實體判決之案件，竟
為免訴之諭知，自屬違背法令，案經確定，非常上訴意旨執以指摘，洵有理由，惟原
確定判決非不利於被告，應由本院將原判決違背法令部分撤銷，用資糾正。
據上論結，應依刑事訴訟法第四百四十七條第一項第一款前段，判決如主文。
中      華      民      國    八十六    年     十二     月     十八     日
                              最高法院刑事第九庭
                                  審判長法官  謝  家  鶴
                                        法官  羅  一  宇
                                        法官  花  滿  堂
                                        法官  陳  世  淙
                                        法官  劉  介  民
      右正本證明與原本無異
                                              書  記  官
中      華      民      國    八十六    年     十二     月    二十四    日
